【裁判字號】    97,訴,316
【裁判日期】    980813
【裁判案由】    塗銷所有權移轉登記
【裁判全文】
臺灣屏東地方法院民事判決  97年度訴字第316號
    原      告  興連豐實業有限公司
    法定代理人  丁○○
    訴訟代理人  莊美玲律師
    被      告  戊○○
    訴訟代理人  鄭旭廷律師
    被      告  己○○
上列當事人間請求塗銷所有權移轉登記事件，本院於民國98年7
月30日言詞辯論終結，判決如下：
    主      文
原告之訴駁回。
訴訟費用由原告負擔。
    事實及理由
一、按訴狀送達後，原告不得將原訴變更或追加他訴，但請求之
    基礎事實同一或不甚礙被告之防禦及訴訟之終結者，不在此
    限，民事訴訟法第255 條第1 項第2 款及第7 款分別定有明
    文。查原告起訴後，於民國97年9 月11日具狀追加備位之請
    求權基礎為民法第244 條第2 項之規定（見第62、69頁）。
    經核原告請求之基礎事實，均係被告間就系爭土地之移轉行
    為有無侵害原告之債權所生之糾紛，爭點有其共同性，且訴
    訟及證據資料有同一性，基礎事實應屬同一，且不甚礙被告
    之防禦及訴訟之終結，依前揭規定，其追加應予准許。
二、原告起訴主張：
（一）訴外人豐大營造有限公司（下稱豐大公司，其法定代理人
      為被告戊○○）承攬施作訴外人萬寶祿生物科技股份有限
      公司（下稱萬寶祿公司）之廠房新建工程（坐落屏東縣長
      治鄉○○段53、54、55地號），並將其中部分工程轉包由
      原告承攬施作，承攬報酬為新臺幣（下同）500 萬元。原
      告完工後，豐大公司已給付部分承攬報酬，並就其餘未清
      償之承攬報酬1,023,704 元，由豐大公司簽發以萬泰商業
      銀行屏東分行為付款人，票載發票日97年4 月15日，票據
      號碼BP0000000 ，相同面額之支票1 紙交付原告收執，以
      為清償方法，被告戊○○並另與豐大公司共同簽發：(1)發
      票日97年4 月22日、票面金額20萬元、到期日97年5 月8
      日、票據號碼CH550720。(2)發票日97年4 月22日、票面金
      額30萬元、到期日97年5 月31日、票據號碼CH550721。(3)
      發票日97年4 月22日、票面金額523,704 元、到期日97年
      6 月30日、票據號碼CH550722等本票3 張，資為擔保。詎
      原告就上開支票遵期提示付款，竟遭退票而未獲付款。原
      告再就上開3 紙本票向被告戊○○及豐大公司提示付款，
      亦遭拒絕付款，原告遂聲請本院就被告戊○○及豐大公司
      之財產實施假扣押，經本院以97年度裁全字第1097號裁定
      准予原告為被告戊○○及豐大公司提供擔保34萬元後，得
      就渠等財產在1,023,704 元之範圍內實施假扣押，原告於
      97年5 月23日持上開假扣押裁定向稅捐單位查得被告戊○○及豐大公司之財產資料，並進而就其中被告戊○○所有
      之土地再向地政機關申請土地登記謄本，俾供聲請本院實
      施假扣押執行。詎被告戊○○為達使原告之債權受有損害
      且不能受完全清償之目的，竟與被告己○○勾串，於97年
      4 月15日（即豐大公司簽發之上開支票退票同日）將其所
      有坐落屏東縣崁頂鄉○○段1045、1047地號之土地（下稱
      系爭土地），以買賣（97年3 月31日）為原因，辦理應有
      部分65/100之所有權移轉登記予被告己○○，減少被告戊○○之積極財產而削弱原告對其債權之擔保。
（二）對被告抗辯所為之陳述：
    1.被告間就系爭土地之所有權移轉行為係無償行為，被告戊○○固主張其因經商之需，自8 、9 年前即常不定期向被
      告己○○借款，每次數千元或數萬元不等，96年間被告2
      人結算後由被告戊○○簽發面額60萬元及70萬元之本票2
      張，交付被告己○○資為清償方法，嗣於97年2 、3 月間
      被告戊○○又陸續向被告己○○借款130 萬元、40萬元（
      由豐大公司簽發面額30萬元及10萬元之支票2 張），再加
      計130 萬元以月息2%計算之利息208,000 元，以上合計3,
      208,000 元，被告戊○○遂於97年3 月31日將系爭土地依
      公告地價作價（3,412,772 元）讓售予被告己○○抵償云
      云。然依被證二、三之匯款回條聯顯示，各該筆匯款係分
      別自證人甲○○、丙○○、乙○○及被告己○○之帳戶匯
      入被告戊○○或豐大公司之帳戶，並無任何一筆匯款是由
      被告己○○匯給被告戊○○，故上開匯款回條聯至多僅能
      說明證人甲○○、丙○○、乙○○於97年2 月29日至3 月
      26日之期間，有分別匯款予被告戊○○或豐大公司，及被
      告己○○在97年3 月20日有匯款10萬元予豐大公司等情，
      並不足以證明該多次匯款金額合計130 萬元，均來自被告
      己○○，更不足以證明匯入豐大公司之款項非供豐大公司
      週轉之用而係被告戊○○個人向被告己○○所借，準此豈
      能將豐大公司對外之借款或證人甲○○等人之匯款盡皆算
      入被告己○○對被告戊○○之債權額，是以被證二、三所
      示之匯款，並無任何一筆匯款是被告己○○借給被告戊○○之款項，被告戊○○卻將之列入被告己○○對其之債權
      ，且以系爭土地以公告地價作價抵償，顯見被告間就系爭
      土地之所有權移轉行為係無償行為。況豐大公司或被告戊○○於收受匯款後，是否已陸續清償借款，猶未可知，殊
      有進一步查明並命被告己○○提出其與證人甲○○、丙○○、乙○○所有金融帳戶自97年2 月29日以後之交易明細
      ，俾供判斷各該筆匯款是否已因清償而消滅之必要。
    2.被證四豐大公司簽發之支票2 張，面額合計40萬元，乃係
      豐大公司與被告己○○間之票據債權債務關係，自與被告
      戊○○無涉，蓋依公司法相關規定，豐大公司與被告戊○○分別為不同之人格，彼此有獨立之財產，豐大公司不能
      無故恣意承擔被告戊○○對被告己○○之債務，或以豐大
      公司自己之財產償還被告戊○○對被告己○○之債務，則
      被告戊○○豈可又將豐大公司對被告己○○之票據債務列
      入自己對被告己○○之債務，準此，難認此2 張支票足以
      證明被告戊○○對被告己○○有40萬元之債務存在。又以
      被告2 人所主張各該借款及辦理所有權移轉登記之時間點
      排序觀之，當證人丙○○於97年3 月26日匯款40萬元予豐
      大公司後，被告2 人隨即於97年3 月31日簽定系爭土地之
      買賣合約（原告仍否認之），並於97年4 月15日辦理所有
      權移轉登記完畢，被告己○○事後才於97年4 月25日取得
      豐大公司簽發之2 張支票。易言之，被告2 人97年3 月31
      日簽定系爭土地之買賣合約時，被告己○○尚未取得豐大
      公司簽發之2 張支票，如何能在事前就將該2 張支票債務
      40萬元列入作價抵償之範圍，況若真有以系爭土地作價抵
      償情事，被告戊○○對被告己○○之債務既已抵償，自無
      再由豐大公司針對已抵償而消滅之債務，簽發2 張支票作
      為清償方法之理。而就此2 張支票之交付，可能發生之情
      形有三：被告己○○事實上未交付分文款項：則該40萬
      元債權債務關係對任何人均不存在。被告己○○交付款
      項予豐大公司：卷查並無任何證據資料顯示確有交付款項
      予豐大公司。縱使交付款項，此係豐大公司對被告己○○
      所負之票據債務，自與被告戊○○無涉。被告己○○交
      付款項予被告戊○○：卷查並無任何證據資料顯示被告己○○有交付被告戊○○個人款項，被告間之消費借貸依法
      無從生效。故不論於上開何種情形，均不能以系爭支票之
      交付率認被告間存有40萬元之債務。且原告否認該2 張支
      票實際簽發之日為97年3 月28日，蓋支票存根的結存日期
      為被告戊○○自行填載制作，並不能排除整本支票存根的
      結存日期都是臨訟制作或倒填日期之可能性。
    3.被證五被告戊○○簽發之2 張本票，被告2 人主張係渠等
      就96年間不定期借款經結算後，始由被告戊○○簽發資為
      擔保云云。惟除該2 張本票外，並無任何證據足以證明被
      告於96年間有不定期借款高達130 萬元之事實，是被告該
      項主張自非無疑，尤有進者，被告己○○單純持有該2 張
      本票並不足以證明渠等間確有交付同額借款之債權債務關
      係存在，依最高法院89年臺上字第1082號判決：「支票為
      無因證券，交付票據之原因甚多，或為贈與、或為買賣、
      或為確保當事人間已存在之法律關係、或為消滅已存在之
      法律關係，非僅囿於金錢借貸一端而已，故除別有證據外
      ，僅為支票之簽發、授受或轉讓，自不足以證明其原因事
      實。」及90年臺上字第8 號判決：「支票為文義證券及無
      因證券，支票上權利係依支票文義而發生，與其基礎之原
      因關係各自獨立，支票上權利之行使，不以其原因關係存
      在為前提，尚難因執有支票，即得證明其所主張之原因關
      係為存在。」可知本票開立之原因多種非必借貸一端，是
      以依法自須由被告2 人就被告己○○出借之款項130 萬元
      已交付予被告戊○○負舉證責任。被告2 人迄今仍未就被
      告己○○自96年間即不定期借款予被告戊○○高達130 萬
      元之事實善盡舉證之責，被告己○○縱持有被證五所示之
      2 張本票，亦不足以證明渠等自96年間確有陸續交付借款
      達130 萬元之債權債務關係存在。又被告戊○○經營領有
      乙級營造廠證照之豐大公司已10餘年，竟會不定期向被告
      己○○借款數千元，亦與常理有違。至原告取得豐大公司
      簽發（由被告戊○○以豐大公司法定代理人之名義簽發）
      ，以萬泰銀行屏東分行為付款人、票載發票日97年4 月15
      日、票據號碼BP0000000 、面額1,023,704 元支票之日期
      ，係在97年1 月31日，並非97年4 月15日（即所謂遠期支
      票，而該票據債務於豐大公司交付該支票予原告時即已成
      立），此觀被證五所示2 張支票票載發票日與上開原告持
      有之面額1,023,704 元支票之票載發票日，同為97年4 月
      15日，但原告取得之支票票據號碼卻比豐大公司開給被告
      己○○之2 張支票票據號碼早了2480號，即可推知原告取
      得該票據之時間遠早於被告2 人所主張簽訂系爭土地買賣
      契約之97年3 月31日（原告否認該項事實），及被證五所
      示2 張支票發票日之97年4 月15日，被告戊○○就其對原
      告所負之該筆債務豈能諉為不知？承上，並無任何證據足
      以證明被告間就系爭土地之所有權移轉行為，有任何對價
      關係存在，顯屬無償行為，而系爭土地均為原告對被告戊○○債權之擔保，被告戊○○竟無端減少其積極財產，削
      弱對原告債權之擔保且使原告之債權有不能受完全清償之
      虞而受有損害，原告自得依民法第244 條第1 項及第4 項
      之規定，請求撤銷被告間買賣之行為並塗銷其所有權移轉
      登記。
    4.縱認被告2 人主張上開本金300 萬元不定期借款之債權債
      務關係存在為真（原告仍否認之），渠等就系爭土地之所
      有權移轉行為顯無基於相當之對價關係。蓋以系爭土地公
      告現值每平方公尺高達7,900 元觀之，不但不是地處偏僻
      ，而且一般土地買賣之市價均高於公告現值之價值數成之
      多，為眾所週知之事實，被告戊○○豈可能僅以公告現值
      之價值將系爭土地作價予被告己○○抵債，故系爭土地以
      340 餘萬元作價抵償之價格，顯有低於市價情事。足認系
      爭土地所有權移轉行為確有損害原告之債權。又被告己○○自承其與被告戊○○間之借款，原本並無利息之約定，
      事後被告戊○○方提議就被證五所示之130 萬元借款，以
      月息2%計算8 個月，利息共為208,000 元，一併列入債權
      額計算，且系爭土地被告戊○○之應有部分為65/100，以
      公告現值計算，其價值與渠等之債權額仍有20餘萬元之價
      差，被告己○○就該價差亦未再借予被告戊○○任何款項
      。惟被證五所示合計130 萬元借款交付款項之時間為何？
      如何能計算8 個月之利息？均非無疑。且按常理，被告間
      之借款既未約定利息，本可以法定年利率5%計算，然身為
      債務人之被告戊○○卻願以高出法定年利率甚多之月息2%
      計算其利息，甚以2 人為親姑侄關係且被告己○○自承受
      過被告戊○○之父親幫忙一節，不收利息或本金打折清償
      亦不為過，然被告戊○○卻願犧牲價差復以高出法定年利
      率甚多之利息計算，僅凸顯被告戊○○為移轉系爭土地所
      有權，竟以不合常理之高利率拼湊債權額，試圖拉近系爭
      土地公告現值之價值與債權額之價差，使該所有權移轉行
      為不至於引人猜忌並達到削弱對原告債權之擔保，及損害
      原告受清償權利之目的。
    5.被告己○○復自承被告戊○○於8 、9 年前即陸續向其借
      貸數千元，而97年2 、3 月被告戊○○向其借錢時，即曾
      向其提及隨時要其匯錢否則就要跳票等情，足證被告己○○於8 、9 年前即已知悉被告戊○○財力不佳而須經常提
      供經濟上之援助，97年2 、3 月短短1 個月之間（自97年
      2 月29日至97年3 月26日），資金需求更高達130 萬元之
      多，財力窘境更甚以往，則被告己○○對於被告戊○○於
      97年3 月31日將系爭土地之所有權以低於市價之價值作價
      移轉予其之行為，顯然明知有損害包括原告在內全部債權
      人權利之情事。是被告戊○○之責任財產既已不足以清償
      債務，竟將系爭土地之所有權移轉予被告己○○，致損害
      原告受償之權利，被告己○○受益時亦明知該土地所有權
      移轉行為有損害原告之權利，故原告自得依民法第244 條
      第2 項及第4 項之規定，請求撤銷系爭土地所有權之移轉
      行為並塗銷其所有權移轉登記。
（三）證人丙○○證稱：「（問：有無約定還款其限？）沒有，
      她說有錢再還我，好像有講等她的土地賣掉再還我。」、
      「（問：請說明你媽媽的土地在那裡？）我不清楚。」、
      「（問：這筆錢你媽媽有無還你了？）我沒注意這件事。
      」云云。惟其庭訊時猶不知被告己○○的土地何在，卻能
      以98年2 月8 日陳述書明白表示被告戊○○要以其所有之
      系爭土地作價給被告己○○抵債，甚至替證人甲○○、乙○○撰寫相同內容之陳述書並打字，不僅證明證人甲○○
      、丙○○、乙○○之證詞相互間及渠等與被告己○○間顯
      然經過「套招」，其陳述書及庭訊證述內容要不可採。再
      者，證人丙○○前後匯至豐大公司款項計80萬元，並非8,
      000 元，惟其就該筆欠款有無清償竟完全未注意，實明顯
      逸脫吾人之生活經驗。而該筆欠款是否清償，對於判斷該
      筆款項之借用人為何，及被告間就系爭土地之所有權移轉
      行為是否為無償等節至為重要，證人刻意迴避問題模糊以
      對，此筆借款應係已清償。
（四）按最高法院55年臺上第2839號判例：「債務已屆清償期，
      債務人就既存債務為清償者，固生減少積極財產之結果，
      但同時亦減少其消極財產，於債務人之資力並無影響，不
      得指為民法第二百四十四條第一項或第二項之詐害行為。
      惟在代物清償，如代償物之價值較債權額為高，有損害於
      債權人之權利時，而受益人於受益時方知其情事者，仍有
      同法條第二項之適用。」被告己○○於受益時已知系爭土
      地價值高於其債權額甚多，仍予以低作高，佯為「作價抵
      償」，自有損害於債權人之權利，亦足證被告己○○於受
      益時明知有損害他債權人權益之情事。
（五）綜上所述，爰依民法第244 條第1 項及第4 項（先位之請
      求權基礎）、第244 條第2 項及第4 項（備位之請求權基
      礎）等規定提起本件訴訟等語。並聲明：(一)被告間就系爭
      土地於97年3 月31日所為之買賣行為及屏東縣東港地政事
      務所以97年4 月15日收件字號97年東地字第019440號所有
      權移轉行為均應予撤銷。(二)被告己○○應將前項不動產所
      有權移轉登記予以塗銷。
三、被告戊○○則以：
（一）因系爭土地位處偏僻，附近有焚化爐，且為共有之土地，
      故土地買賣之價金係約定以公告地價計算，而此買賣價金
      之交付，並非被告己○○一次給付，係因被告戊○○平日
      經商需要，常不定期向被告己○○借款，其中97年3 月20
      日被告己○○之長媳乙○○匯款30萬元予豐大公司，97年
      3 月20日被告己○○匯款10萬元予豐大公司，97年2 月29
      日被告己○○之3 子甲○○匯款10萬元予豐大公司，97年
      2 月29日被告己○○之女兒丙○○匯款30萬元予豐大公司
      ，97年3 月7 日丙○○匯款10萬元予豐大公司，97年3 月
      26日丙○○匯款40萬元予豐大公司；豐大公司則簽發2 紙
      支票向被告己○○分別借款30萬元與10萬元，96年間，被
      告己○○亦不定期借款予被告戊○○，被告戊○○結算後
      開立2 張本票金額60萬元與70萬元為擔保，故被告己○○
      共借貸300 萬元之本金予被告戊○○，加計被證五130 萬
      元之利息208,000 元，總計被告戊○○向被告己○○借款
      本、息為3,208,000 元。被告戊○○遂將系爭土地出賣予
      被告己○○，以抵償上開借款，相抵後被告己○○尚應給
      付被告戊○○約20萬元，被告戊○○尚未收取，以便日後
      倘繼續借款可作為抵銷之用。綜上，被告間系爭土地之買
      賣顯係有償而非無償，原告主張依民法第244 條第1 項之
      規定，撤銷被告間有關系爭土地之買賣契約及物權行為，
      顯屬無據。
（二）又系爭土地買賣契約之成立日期為97年3 月31日，惟被告
      戊○○簽發票據號碼BP0000000 號、面額1,023,704 元之
      支票1 紙，係在97年4 月15日；被告戊○○簽發票據號碼
      CH550720、CH550721及CH550722、金額分別為20萬元、30
      萬元及523,704 元之本票3 紙，係在97年4 月22日，均在
      被告戊○○與己○○成立土地買賣契約之後，亦即被告戊○○與己○○成立土地買賣契約當時，被告戊○○根本尚
      未簽發上開支票及本票，故被告戊○○所為之有償行為，
      於行為時根本「不明知」有損害於原告之權利，是原告依
      民法第244 條第2 項之規定行使撤銷權，亦於法無據。嗣
      移轉土地所有權之行為，僅係履行先前買賣契約之約定而
      已，原告僅因系爭土地所有權移轉之登記日期與被告戊○○簽發上開支票之退票日期，適巧都在97年4 月15日，即
      遽認被告戊○○有詐害債權之行為，並無理由。退萬步言
      ，縱認被告戊○○所為系爭土地買賣之有償行為有損害原
      告之權利，被告己○○亦不知情，原告對此亦未舉證以實
      其說，自不得訴請法院撤銷土地買賣之債權與物權行為。
（三）證人甲○○、丙○○、乙○○分別係被告己○○之子、女
      及長媳，渠等匯款入豐大公司帳戶，實係應被告己○○之
      請求，故借款人實為被告己○○，此與吾人日常生活經驗
      法則相吻合，否則被告戊○○何須將系爭土地移轉登記予
      被告己○○，而非移轉登記予證人甲○○、丙○○、乙○○？且被告戊○○為豐大公司之唯二股東，出資比例佔97
      % ，另一股東沈美幸為被告戊○○之配偶，並不管事，故
      豐大公司實係被告戊○○之1 人公司，且被告己○○於97
      年8 月11日開庭時亦陳稱被告戊○○係因公司經營需要向
      其借款，因此被告戊○○向被告己○○借款才匯入豐大公
      司之帳戶，此亦符合經驗法則，並無違常之處。另被證四
      之2 張支票發票日期並非97年4 月15日，而係97年3 月28
      日，97年4 月15日乃到期日，故原告所謂被告於97年3 月
      31日簽訂系爭土地買賣合約時，尚未取得被證四之2 張支
      票，如何將該2 張支票之金額40萬元列入作價抵償之範圍
      云云，實屬誤會。至被證五之2 紙本票，係因被告戊○○
      平日即常向被告己○○小額借款，故被告戊○○結算後開
      立該2 張本票為擔保，然實際借款日期係早於發票日。而
      8 個月之利息係以第1 張本票發票日96年8 月7 日算至97
      年3 月31日系爭土地買賣合約簽定時，時間約8 個月，金
      額依2 張本票金額合計130 萬元計算（因實際借款日期早
      於發票日，被告戊○○於計算利息時取概數，因此70萬元
      本票利息亦自96年8 月7 日算至97年3 月31日）。且以月
      息2%計算符合民間計息之慣例（民間計息慣例多為月息3%
      ），並無過高之嫌。況系爭土地位處偏僻，故土地買賣價
      金約定以公告地價計算，乃屬合理。退步言，縱被告戊○○以低於市價之價格出賣系爭土地予被告己○○，因被告
      係屬至親，故縱有低於市價買賣之事實，亦不足以證明被
      告戊○○有損害原告之債權，及被告己○○知悉被告戊○○有損害原告之債權，故原告聲請估價師進行鑑價，實無
      必要。且民法第244 條第2 項規定之「以受益人於受益時
      亦知其情事者為限。」須受益人知悉債務人與債權人之債
      務關係，且知悉債務人有損害債權之行為，始足成立。惟
      被告己○○根本不認識原告，亦非豐大公司之股東，其對
      豐大公司之營運情形均無所知，當無可能知悉原告與被告
      戊○○之債權債務關係。且被告己○○雖陸續借款予被告
      戊○○，惟此僅能證明被告己○○知悉被告戊○○之財務
      狀況不佳，尚無法證明被告己○○於土地移轉登記時，明
      知被告戊○○有損害原告債權之行為。
（四）據證人甲○○證稱：「（你媽如何跟你講匯款的事情？）
      他打給我說他要借錢給戊○○，要我轉拾萬過去。」、「
      （這筆錢是你借給被告戊○○還是你媽借給被告戊○○？
      ）我媽媽借給被告戊○○的。」、「（就等於你媽媽跟你
      借錢？）是的。」等語、證人丙○○證稱：「（為何匯款
      給豐大營造？）我媽媽給我這個帳號，叫我匯款的。」、
      「（你媽媽跟你調這些錢算是你媽媽跟你借錢嗎？）是的
      。」、「（為何你98年2 月5 日陳述書有提到你媽媽借款
      給被告戊○○？）因為被告戊○○在我匯款前就常常跟我
      媽媽調錢，且我發現匯款的受款人是豐大營造，而被告戊○○又是該公司的老闆，所以應該是他借的。」及證人乙○○證稱：「（這筆三十萬元的款項是你匯款的嗎？）是
      的，是我婆婆叫我匯的。」、「（有無問他為什麼？）她
      說是被告戊○○跟她借錢。」、「（這筆錢算是你婆婆跟
      你借的嗎？）是的，她說等對方有還再還我。」等語。足
      證被證二、三之款項，確係被告戊○○向被告己○○所借
      ，而由證人甲○○、林惠薰、乙○○代為匯款而已，借貸
      關係實係存於被告2 人間。而之所以匯入豐大公司帳戶，
      係因被告戊○○為豐大公司之負責人，系爭借款又多作為
      豐大公司之用，故直接匯入豐大公司之帳戶較為方便。
（五）被告己○○於本院97年8 月11日開庭時已陳稱：被證四之
      支票40萬元、被證五之本票130 萬元借款乃小額借款，係
      其平日5,000 元、1 萬、3 萬、5 萬元累計起來，多屬現
      金給付，故無提領紀錄。而按當事人之訊問屬於證據方法
      之一種，此參民事訴訟法第367 條之1 規定即明，故被告
      己○○上開供詞自可作為證據。原告謂被告對被證四、五
      之借款未負舉證責任，係屬有誤。綜上，原告訴請塗銷所
      有權移轉登記之理由均不成立等語置辯。並聲明：原告之
      訴駁回。
四、被告己○○則以：依其提出與證人乙○○、甲○○及丙○○
    之合作金庫銀行彰化分行、彰化銀行大安分行、渣打銀行科
    學園區分行、臺灣銀行館前分行戶頭，從97年3 月26日到97
    年4 月15日之帳戶明細，可知豐大公司或被告戊○○在這段
    時間並沒有清償借款，故無原告所述無相當對價關係買賣土
    地之事實。又其自8 、9 年前即開始借錢予被告戊○○，係
    因其與被告戊○○之父親感情很好，但被告戊○○公司經營
    上的實際困難其不清楚，其與原告亦不認識，更不可能有跟
    被告戊○○串通為不實之土地買賣，藉以幫助被告戊○○躲
    避債務之行為等語資為抗辯，惟並未為任何聲明。
五、原告主張訴外人豐大公司承攬施作訴外人萬寶祿公司之廠房
    新建工程（坐落屏東縣長治鄉○○段53、54、55地號），並
    將其中部分工程轉包由原告施作，承攬報酬為500 萬元。原
    告完工後，豐大公司已給付部分承攬報酬，並就其餘未清償
    之承攬報酬1,023,704 元，由豐大公司簽發以萬泰商業銀行
    屏東分行為付款人，票載發票日97年4 月15日，票據號碼BP
    0000000 ，相同面額之支票1 紙交付原告收執，以為清償方
    法，被告戊○○並另與豐大公司共同簽發：(1)發票日97年4
    月22日、票面金額20萬元、到期日97年5 月8 日、票據號碼
    CH550720。(2)發票日97年4 月22日、票面金額30萬元、到期
    日97年5 月31日、票據號碼CH550721。(3)發票日97年4 月22
    日、票面金額523,704 元、到期日97年6 月30日、票據號碼
    CH550722等本票3 張，資為擔保。詎原告就上開支票遵期提
    示付款，竟遭退票而未獲付款。原告再就上開3 紙本票向被
    告戊○○及豐大公司提示付款，亦遭拒絕付款，原告遂聲請
    本院就被告戊○○及豐大公司之財產實施假扣押，經本院以
    97年度裁全字第1097號裁定准予原告為被告戊○○及豐大公
    司提供擔保34萬元後，得就渠等財產在1,023,704 元之範圍
    內實施假扣押，原告於97年5 月23日持上開假扣押裁定向稅
    捐單位查得被告戊○○及豐大公司之財產資料，並進而就其
    中被告戊○○所有之土地再向地政機關申請土地登記謄本，
    俾供聲請本院實施假扣押執行。及被告戊○○於97年4 月15
    日將系爭土地以買賣為原因，辦理應有部分65/100之所有權
    移轉登記予被告己○○等事實，業據提出公司基本資料查詢
    表、工程承攬合約書、支票、退票理由單、本票、上開民事
    裁定書、土地登記第二類謄本及異動索引表等文件為證，且
    為被告所不爭執，堪信為真實。至原告主張被告戊○○為達
    使原告之債權受有損害且不能受完全清償之目的，與被告己○○勾串，而為系爭土地之買賣與所有權移轉登記，其得依
    民法第244 條第1 項、第4 項或同條第2 項、第4 項等規定
    訴請撤銷前開買賣行為與物權行為，並請求被告己○○塗銷
    系爭土地之所有權移轉登記等情，則均為被告所否認，並分
    別以前詞置辯。經本院與兩造協議簡化爭點，所整理之爭點
    為：(一)被告戊○○於辦理系爭土地買賣時是否為原告之債務
    人？(二)若是，被告間之買賣關係是否屬實？是否為無償行為
    ？原告得否依民法第244 條第1 項之規定撤銷債權與物權行
    為？並依同條第4 項之規定請求被告己○○塗銷登記？(三)若
    是有償行為，原告得否依民法第244 條第2 項之規定，撤銷
    債權與物權行為？並依同條第4 項之規定請求被告己○○塗
    銷登記？茲將本院得心證之理由分述如下：
（一）被告戊○○於辦理系爭土地買賣時是否為原告之債務人？
    1.查訴外人豐大公司固承攬施作訴外人萬寶祿公司之廠房新
      建工程（坐落屏東縣長治鄉○○段53、54、55地號），並
      將其中部分工程轉包由原告施作，承攬報酬為500 萬元。
      原告完工後，豐大公司已給付部分承攬報酬，並就其餘未
      清償之承攬報酬1,023,704 元，由豐大公司簽發以萬泰商
      業銀行屏東分行為付款人，票載發票日97年4 月15日，票
      據號碼BP0000000，相同面額之支票1紙交付原告收執，以
      為清償方法，被告戊○○並另與豐大公司共同簽發：(1)發
      票日97年4月22日、票面金額20萬元、到期日97年5月8 日
      、票據號碼CH550720。(2)發票日97年4 月22日、票面金額
      30萬元、到期日97年5 月31日、票據號碼CH550721。(3)發
      票日97年4月22日、票面金額523,704元、到期日97年6 月
      30日、票據號碼CH550722等本票3 張，資為擔保。詎原告
      就上開支票遵期提示付款，竟遭退票而未獲付款。原告再
      就上開3 紙本票向被告戊○○及豐大公司提示付款，亦遭
      拒絕付款。惟按「債務人所為之無償行為，有害及債權者
      ，債權人得聲請法院撤銷之。債務人所為之有償行為，於
      行為時明知有損害於債權人之權利者，以受益人於受益時
      亦知其情事者為限，債權人得聲請法院撤銷之。」民法第
      244條第1項、第2 項分別定有明文。經查，前開支票之發
      票日雖係97年4 月15日，與系爭土地辦理所有權移轉登記
      之時間為同日，但上開承攬契約與支票之債務人均為豐大
      公司，而非被告戊○○，被告戊○○僅係基於豐大公司法
      定代理人之身分，代表豐大公司簽約與發票而已；至系爭
      土地成立買賣契約之時即97年3 月31日，被告戊○○亦非
      原告之債務人，蓋縱使斯時豐大公司已積欠原告工程款債
      務，債務人亦為豐大公司，而非被告戊○○。
    2.次查，被告戊○○固於97年4 月22日與豐大公司共同簽發
      前揭3 紙本票（見第11頁），而成為執票人即原告之債務
      人，但該時間被告戊○○業已辦畢系爭土地之所有權移轉
      登記，故其並無於成為原告之債務人後為移轉系爭土地所
      有權登記之行為。
    3.綜上，被告戊○○於買賣系爭土地並辦理所有權移轉登記
      時，尚非原告之債務人；而其在成為原告之債務人後，並
      無本件買賣與移轉登記之行為（因在其成為債務人之前，
      其業已完成移轉行為）。是原告均不得依民法第244 條第
      1項、第4項及第244條第2項、第4 項等規定，訴請撤銷被
      告間就系爭土地之買賣與移轉所有權登記之行為，並請求
      被告己○○塗銷前開所有權之移轉登記。
（二）被告戊○○於辦理系爭土地買賣及所有權移轉登記時，因
      尚非原告之債務人，原告依民法第244條第1項、第4 項及
      第244條第2項、第4 項等規定，訴請撤銷被告間就系爭土
      地之買賣與移轉所有權登記行為，並請求被告己○○塗銷
      前開所有權移轉登記，構成要件已不該當，故均無理由，
      業如前述，從而本院即無於后論述上開爭點(二)、(三)之必要
      ，附此說明。
六、綜上所述，原告依民法第244條第1項、第4項及第244條第2
    項、第4 項等規定，訴請撤銷被告間就系爭土地之買賣與移
    轉所有權登記之行為，並請求被告己○○塗銷前開所有權移
    轉登記，均屬無據，應予駁回。
七、本件為判決之基礎已臻明確，兩造其餘攻擊、防禦方法、舉
    證及聲請調查之證據，經本院審酌後認與判決之結果皆無影
    響，爰不一一論駁與調查，末此指明。
八、據上論結，本件原告之訴為無理由，依民事訴訟法第78條，
    判決如主文。
中    華    民    國    98    年    8     月    13    日
                    民事第一庭  法  官  張以岳
以上正本係照原本作成。
如不服本判決，應於送達後20日內，向本院提出上訴狀並表明上
訴理由，如於本判決宣示後送達前提起上訴者，應於判決送達後
10日內補提上訴理由書（須附繕本）。
中    華    民    國    98    年    8     月    13    日
                                書記官  張婉郁


司法院資訊處製作；財團法人民間司法改革基金會備份。
